臺北高等行政法院判決　　　　　　　　　　　　　　　　九十二年度再字第六六號
　　再審　原告　甲○○
　　訴訟代理人　蘇清文律師
　　再審　被告　財政部臺北市國稅局
　　代　表　人　張盛和（局長）
右當事人間因贈與稅事件，再審原告不服本院中華民國九十年四月十九日八十九年度
訴字第七九六號判決及最高行政法院中華民國九十二年六月二十七日九十二年度判字
第八四七號判決提起再審之訴。本院判決如左：
    主  文
再審原告再審之訴駁回。
訴訟費用由再審原告負擔。
　　事實及理由
一、再審原告提起本件再審主張：
  (一)當事人發見未經斟酌之證物，包括美國永久居民證、張端筠之戶籍謄本、美國稅
    法規定、張端筠在美商花旗銀行香港分行之帳戶、再審原告在美商花旗銀行台北
    分行之帳戶及銀行往來明細等文件，足見原確定判決有行政訴訟法第二百七十三
    條第一項第十三款之再審理由：
  1.再審原告甲○○（CHANG,CHENG─I）在民國六十五年間，以配偶張鄭靜子名義，
    購買坐落台北縣板橋市○○○段○二六五─四、○二六五─五、○二六五─六、
    ○二六五─一○等地號土地，嗣因在八十二年間為政府徵收後，於八十三年間取
    得全部徵收款。上開收入除部分存入銀行及作國內投資外，適因再審原告剛移民
    美國，取得永久居民證，俗稱綠卡，依美國稅法之規定，永久居民之稅捐與美國
    公民相同，即永久居民在世界各地之收入，包括其原居留地或出生地所有的財產
    與收入均需繳稅，永久居民在美國以外地區之收入，在美金七萬二千元範圍內，
    始不需繳納稅捐（二○○二年以後，免稅額已提高至八萬美金），此有美國稅法
    條文乙份為憑。
  2.再審原告為避免雙重課稅之損失，在八十三年四月間經由美商花旗銀行台北分行
    承辦專員黃乙展及副總裁陳淑美之推荐解說，而欲購買美、英等國之信託基金，
    因再審原告當時居住國外，花旗銀行前開主管人員乃建議，由再審原告與在台女
    兒張端筠（CHANG,TUAN─YUN）先訂立信託契約，以張端筠名義在花旗銀行香港
    分行之帳戶內操作基金，由張端筠簽名匯款較為方便，再審原告遂依渠等之建議
    ，在花旗銀行香港分行開設帳戶，惟為確認上開款項，確屬信託關係，全部款項
    均屬於再審原告所有，因而張端筠雖早已在八十三年一月十六日結婚後，與其夫
    婿胡封爵搬移至台北市○○區○○街五巷六號二樓，嗣並辦理戶籍登記，但前開
    帳戶因僅係以受託人張端筠之名義開立，故住址仍記載再審原告之住址，即：「
    No. 171, SEC. 1 HSI YUAN ROAD, TAIPEI TAIWAN, R.O.C」即台北市○○路○
    段一七一號），此亦有受託人張端筠之戶籍謄本及前開花旗銀行香港分行之帳戶
    為據（證物三）。足見再審原告所述，系爭帳戶僅係因雙方有信託關係存在，而
    以受託人張端筠之名義設立，所述非虛。
  3.受託人張端筠之花旗銀行香港分行帳戶開立後，整個帳戶均依再審原告支配、處
    理，再審原告旋自八十三年三月三十一日起至八十三年四月二十九日陸續匯入購
    買海外基金之投資款為：
    八十三年三月三十一日匯入美金十八萬五千元。
    八十三年四月二十八日匯入美金七十三萬元。
    八十三年四月二十九日匯入美金四十四萬四千元。
    以上合計為美金一百三十五萬九千元，此有花旗銀行香港分行之帳戶明細資料
      可憑（證物四）。
  4.前開款項匯入不久，再審原告即開始操作短期基金之投資，並自八十三年六月十
    七日起，匯出美金一百三十萬零二十五元購買海外基金（證物五），前後約一年
    ，因再審原告對基金投資外行，致該項投資不順利，營收不佳，乃自八十四年三
    、四月起陸續將基金賣出，把投資款餘額美金一百零七萬八千九百三十七點零七
    元（八十四年三月二十四日匯入）及美金二十六萬八千六百三十四點九四元（八
    十四年四月四日匯入），加上帳戶內之利息、所餘存款，由受託人張端筠之帳戶
    ，分別在：八十四年三月二十七日自張端筠帳戶匯回信託人甲○○（即再審原
    告）帳戶，計美金八十萬零二十五元，因匯率時差及匯率差之關係，該款項於八
    十四年三月三十日進入再審原告甲○○在美商花旗銀行台北分行帳戶時，為美金
    七十九萬九千九百九十二元，此有受託人張端筠在美商花旗銀行香港分行之帳戶
    內，明確記載：「27-Mar-1995 OUTWARD RENITTANCE-CITIBANK TAIPEI, IN
    FAVOUR of CHANG , CHENG-I（即甲○○）　800,025. 00」之帳戶明細、再審原
    告甲○○在花旗銀行台北分行之帳戶明細各乙紙，及美商花旗銀行台北分行買匯
    水單＼交易憑證乙紙。八十四年四月七日自張端筠帳戶匯回信託人（即再審原
    告）甲○○帳戶，計美金十萬零二十五元，此有受託人張端筠在美商花旗銀行香
    港分行之帳戶內，明確記載：：「0 -Apr-1995 OUTWARD RENITTANCE-CITIBANK
    SAN FRANCISCO, IN FAVOUR of, CHENG I. CHANG（即甲○○）　100,025」之帳
    戶明細乙紙為證。八十四年五月二日自張端筠帳戶匯回信託人（即再審原告）
    甲○○帳戶，計美金十萬零二十五元，此有受託人張端筠在美商花旗銀行香港分
    行之帳戶內，明確記載：「02- May-1995 OUTWARD RENITTANCE-CITIBANK SAN
    FRANCISCO, GRAND AVENEU IN FAVOUR of CHENG I. CHANG（即甲○○）100,025
    」之帳戶明細乙紙為證。八十四年六月六日再由受託人張端筠前開帳戶，匯回
    信託人（即再審原告）甲○○帳戶計美金二十九萬八千六百十五點一二元，因匯
    率時差及匯率差之關係，該款項於八十四年六月七日進入再審原告甲○○在花旗
    銀行台北分行帳戶時，為美金二十九萬八千五百九十點一二元，此有受託人張端
    筠在美商花旗銀行香港分行之帳戶內，明確記載：「06- Jun-1995 OUTWARD
    RENITTANCE-CITIBANK TAIPEI, IN FAVOUR of CHANG, CHENG-I（即甲○○）
    298,615.12」之帳戶明細及再審原告甲○○在花旗銀行台北分行之帳戶明細為證
    。
  5.以上由受託人張端筠在美商花旗銀行香港分行，匯回信託人（即再審原告）甲○
    ○之款項，僅列載上述四筆，即高達一百二十九萬八千六百九十點一二元，等於
    全部投資款扣除投資損益後，所餘款項，幾乎均已匯還再審原告，本案件完全沒
    有任何贈與張端筠之情事。
  6.詎料原處分機關即財政部台北市國稅局，針對再審原告前述三筆匯款，斷章取義
    ，僅擇取八十三年四月二十八日所匯入之美金七十三萬元乙筆，而未考量前述八
    十三年三月三十一日另匯入美金十八萬五千元及八十三年四月二十九日匯入美金
    四十四萬四千元之事實；甚至對於受託人張端筠先後在八十四年三月二十七匯回
    再審原告美金八十萬零二十五元，八十四年四月七日匯回美金十萬零二十五元，
    八十四年五月二日匯回美金十萬零二十五元，八十四年六月六日再匯回美金二十
    九萬八千六百十五點一二元，合計僅該四筆，即匯回美金一百二十九萬八千六百
    九十點一二元，均蓄意忽略，此種違法之行政處分，在目前民主法治國家中，令
    人深感遺憾。
  7.原台北高等行政法院及最高行政法院之確定判決，亦未綜合考量再審原告前述款
    項全部匯出、匯入情形，受侷限於財政部台北市國稅局之單筆紀錄，而作出與事
    實不符之判決，為此再審原告檢附前述完整之事證，依前述行政訴訟法第二百七
    十三條第一項第十三款，提起本件再審之訴，自為法之所許。
  8.依張端筠所出具之聲明書及前述銀行帳戶明細等資料，益見再審原告與張端筠間
    確有信託關係存在，本件原確定判決有行政訴訟法第二百七十三條第一項第十三
    款之再審事由：
  依贈與稅法第五條之二規定：「信託財產於左列各款信託關係人間移轉或為其他
    處分者，不課徵贈與稅：一、因信託行為成立，委託人與受託人間。二、信託關
    係存續中受託人變更時，原受託人與新受託人間。三、信託關係存續中，受託人
    依信託本旨交付信託財產，受託人與受益人間。四、因信託關係消滅，委託人與
    受託人間或受託人與受益人間。五、因信託行為不成立、無效、解除或撤銷，委
    託人與受託人間」。本件再審原告與張端筠之間，確有信託關係存在，有下列證
    據可供證明：
  (甲)張端筠所出具之聲明書中，明確載有：「立聲明書人之父親甲○○，前於民國八
    十三年二、三月間，在美商花旗銀行台北分行經由海外基金部門推薦投資歐洲共
    同基金。當時因父親剛移民美國，獲悉美國政府對所有國民（包括移民）課徵所
    得稅的範圍，包括其原居留地或出生地所有的財產與收入。父親為避免受到雙重
    課稅的損失，於是接受基金部門副總裁陳淑美女士及黃乙展專員的建議，以信託
    方式，由聲明人為受託人，在花旗銀行香港分行開設帳戶，購買基金投資運作（
    花旗銀行告知甲○○先生，這項投資不接受美國居民或公民，因要報稅），前後
    一年共投資美金約一百三十餘萬元。其後，父親甲○○先生因基金營收不良於次
    年陸續賣出把錢匯回花旗台北分行其本人之帳戶，其中絕無一筆款項流出到立聲
    明人所有任何私人帳戶，整筆資金流動有花旗銀行台北及香港分行來回帳單明細
    為憑」。
  (乙)受託人張端筠在開立美商花旗銀行香港分行之帳戶時，仍以信託人即再審原告甲
    ○○在：「台北市○○路○段一七一號」之住址，為銀行帳戶之住址，而非以其
    已因結婚遷移之台北市○○區○○街五巷六號二樓住址為銀行帳戶之住址，有前
    開戶籍謄本，足資參佐。
  (丙)整個購買基金投資運作過程，都由信託人即再審原告指示、決定，嗣後投資款餘
    額，均幾乎全部匯還再審原告之帳戶中，已如前述。
  (丁)再審原告父親仍健在，配偶張鄭靜子身體健康亦佳，目前育有子女張韶逸、張端
    筠、張簡凱、張元、張尚瑩共五人，有戶籍謄本乙份可證，除目前居住之不動產
    及國外之投資外，僅存系爭本件操作之現金，豈有將大部分退休資金近二千萬元
    ，獨厚次女張端筠，而置父母、配偶及其他四名子女於不顧之情事，凡此實與一
    般中國人之習俗有嚴重悖離現象。
  (戊)我國信託法雖然在民國八十四年十二月二十九日才完成立法，並於八十五年一月
    二十六日公布施行，但是，由於政府自五十九年起，即正式開放設立信託投資公
    司，另外，也有一些當事人用「信託」來安排其財產關係，據此多年來各級法院
    已經陸續處理過不少與信託有關的訴訟案件，因而經由判例彰顯許多法律見解，
    舉凡信託行為的定義、信託成立及終止的要件、信託財產的法律地位、信託關係
    人間的權利義務等方面，均已建立若干基本法則。殊不得以信託法公布在後，據
    以否定信託法公布施行前信託行為已合法成立、生效之事實。
  (己)信託法制定之後，「信託」的意義，依信託法第一條的定義規定，是指委託人將
    財產權移轉或為其他處分，使受託人依信託本旨為受益人之利益或為特定之目的
    ，管理或處分信託財產的法律關係，顯然是採用了上述第三種定義，將「信託」
    限縮為財產管理制度的一種。依信託法第二條規定：「信託，除法律另有規定外
    ，應以契約或遺囑為之」，該條文並未規定應以「書面契約」為之，本於私法自
    治及契約自由原則，信託人與受託人間以口頭為之，自無不可。本件再審原告與
    張端筠間既有前開信託關係存在，參諸上揭贈與稅法第五條之二第一、三款規定
    ，自不得對再審原告再課徵贈與稅，原確定判決未經詳查，遽予駁回再審原告之
    起訴及上訴，明顯違法，本件有行政訴訟法第二百七十三條第一項第十三款之再
    審事由，已彰彰甚明。
  (二)原確定判決就足以影響於判決之重要證據漏未斟酌，包括美商花旗銀行說明函二
    份、美商花旗銀行台北分行買匯水單＼交易憑證乙份、再審原告與受託人張端筠
    之帳戶匯出、匯入帳戶明細等證物，漏未斟酌，綜合研判，而有行政訴訟法第二
    百七十三條第一項第十四款之再審事由：
  1.美商花旗銀行台北分行在八十八年四月二日之說明書中，已述明：「經本行向陳
    淑美查詢結果，經陳淑美告知，就其印象所及張先生（即再審原告）曾提及其本
    人須經常出國，如以其女兒名義開戶在管理方面較為方便．．．」等語，互核再
    審原告前述所提出之美國永久居民證、美國稅法及張端筠之戶籍謄本、聲明書等
    文件，足見再審原告為避免雙重課稅損失，而以信託契約方式，開立受託人張端
    筠之帳戶購買海外基金，所述確與事實相符，原審判決對此漏未審酌，竟認定：
    「況果如所言，原告係利用其女兒張端筠之國外帳戶買賣基金，大可自行開立國
    外帳戶，何需由張端筠新立國外帳戶」云云，認事用法，確有違誤，自有行政訴
    訟法第二百七十三條第一項第十四款之再審事由。
  2.對於受託人張端筠在美商花旗銀行香港分行之帳戶內資金狀況，再審原告先後在
    八十三年三月三十一日、八十三年四月二十八日及八十三年四月二十九日共匯入
    美金三次，總金額為美金一百三十五萬九千元；旋於八十三年六月十七日匯出美
    金一百三十萬零二十五元購買海外基金，操作前後約一年左右，因投資不順利營
    收不良，而自八十四年間起陸續賣出，將投資餘款一百零七萬八千九百三十七點
    零七美元及二十六萬八千六百三十四點九四美元，由受託人張端筠之帳戶，分別
    在八十四年三月二十七日、八十四年四月七日、八十四年五月二日及八十四年六
    月六日共計匯返再審原告之帳戶達一百二十九萬八千六百九十點一二美元，此有
    前述完整之美商花旗銀行台北分行買進匯水單＼交易憑證乙份，再審原告與受託
    人張端筠之全部帳戶匯出、匯入帳戶明細表等證物可憑，乃原審漏未審酌全部帳
    戶明細資料，與財政部台北市國稅局相同，均僅擇取其中七十三萬元美金乙筆之
    匯款，作為「贈與」事實之認定，甚至以再審原告於八十三年十二月十六日函件
    ，在回復時未提及結購美金云云，而未針對全部匯款事實加以認定，致有判決重
    大違法之瑕疵，對此亦有前述行政訴訟法第二百七十三條第一項第十四款之再審
    事由。
  (三)綜上，原判決顯有行政訴訟法第二七三條第一項第十三款、第十四款再審之理由
    。
二、按「有左列各款情形之一者，得以再審之訴對於確定終局判決聲明不服。但當事
    人已依上訴主張其事由或知其事由而不為主張者，不在此限：．．．十三、當事
    人發現未經斟酌之證物或得使用該證物者。但以如經斟酌可受較有利益之裁判者
    為限。十四、原判決就足以影響於判決之重要證物漏未斟酌者。」為行政訴訟法
    第一項第十三款、第十四款所明定。
三、本件係再審原告於八十三年四月二十八日在美商花旗銀行台北分行結購美金七三
    ○、○○○元，匯入其女張端筠設於美商花旗銀行香港分行之帳戶內，經再審被
    告查得涉及贈與情事，核定贈與總額為一九、二七七、一一○元，淨額為一八、
    八二七、一一○元，並依規定處以罰鍰五、四四二、○九四元。再審原告不服，
    主張其八十三年四月間經美商花旗銀行台北分行推薦，欲購買國外信託基金，因
    其長期居住國外，為作業簽名方便，聽從銀行人員建議，借用其在台女兒張端筠
    在該行香港分行帳戶承作基金，遂匯款系爭金額至其女帳戶內，約十一個月後，
    獲利七萬美金，並於八十四年三月二十八日由其女匯回八十萬美金至其帳戶內，
    並無贈與之情，僅係借用張端筠帳戶買賣基金等情。申經再審被告復查結果，未
    獲變更，再審原告仍未甘服，提起訴願亦遭決定駁回，遂向本院提起本件行政訴
    訟，經本院以八十九年度訴字第七九六號判決駁回原告之訴，再審原告仍不服，
    訴經最高行政法院九十二年六月二十七日九十二年度判字第八四七號行政訴訟判
    決駁回確定，再審原告猶表不服，依行政訴訟法第二百七十三條第一項第十三款
    、第十四款規定，向本院提起再審之訴，請求撤銷原處分、訴願及廢棄原確定判
    決。
四、按行政訴訟法第二百七十三條第一項第十三款所謂當事人發見未經斟酌之證物，
    及第十四款所謂足以影響於判決之重要證物漏未斟酌者；均係指前訴訟程序事實
    審之言詞辯論終結前已存在之證物，因當事人不知有此證物，致未經斟酌，現始
    知之者而言。若在前訴訟程序事實審言詞辯論終結前，當事人於訴訟程序中提出
    ，並經法院予以斟酌，自不得以之為再審理由。本件再審原告提起本件再審之訴
    ，係主張其於八十七年九月之前，並不知有違反遺產及贈與稅法之情形，前開再
    審證一，因起訴時，遍尋無著，經尋或後提出供　鈞院斟酌，該證據應屬行政訴
    訟法第二七三條第十三款之當事人發現未經斟酌之證物；前開三項證據有關花旗
    銀行說明函部分，第一審台北高等行政法院理由內未詳予斟酌，即認該說明書不
    足以為原告主張之證明，並駁回證人陳淑美傳喚之聲請。另二項證據完全未斟酌
    。第二審法院則以第一審判決之理由，經核無不合，以再審原告僅就取捨證據，
    認定事實之職權行使，指摘原判決不當非有理由而駁回再審原告之上訴，顯有重
    要證據漏未斟酌之再審理由」等語，執為再審之訴之理由。經查：
  (一)再審原告所述證一即本件處分書（編號：五 Ｚ0000000000號）、罰鍰
    繳款書、核定通知書及稅額繳款書各乙份，查上開資料為再審被告製作行政救濟
    案卷必備，且附原處分卷；於行政救濟各階段，均隨卷送至各受理機關，是原審
    判決已斟酌該證物，非屬行政訴訟法第二百七十三條第一項第十三款所稱未經斟
    酌之重要證物。
  (二)再審原告所稱於其訴時所提之證五即花旗銀行說明函影本二份未詳斟酌乙節；查
    本院原判決於判決書理由欄第三點謂「(二)證人張端筠雖於本院到庭證稱，當時原
    告稱有理財需要，其遂與原告同至美商花旗銀行台北分行開立香港分行之帳戶，
    事後得知有款項匯入，嗣原告另有投資用途，其始分次領出該筆款項，其不清楚
    原告為何不使用自己之帳戶等語，已與原告所稱證人張端筠係一次匯回美金八十
    萬元之情形不符。況果如所言，原告係利用其女張端筠之國外帳戶買賣基金，大
    可自行開立國外帳戶，何須由張端筠新立國外帳戶，其與常情亦不合，證人張端
    筠顯係附和原告之詞，自不足採。」、「原告所提之美商花旗銀行台北分行八十
    八年四月二日之說明書略以：有關原告於八十三年間以其女張端筠名義在美商花
    旗銀行香港分行開立存款帳戶之事，當時該行與原告聯絡之陳淑美已離職，據陳
    淑美告知，就其印象所及，原告似曾提及其本人須經常出國，如以其女名義開戶
    在管理方面較為方便等等，因事隔多年，詳情已完全不記得。故該說明書不足以
    為原告主張之證明，而本件亦無再傳訊陳淑美之必要。」等語；足認本院原判決
    已詳述張端筠證詞不足採之理由及關於美商銀行台北分行說明書與不須傳喚陳淑
    美之理由，尚難以原審駁回證人陳淑美傳喚之聲請，即認有重要證物漏未斟酌。
  (三)至再審原告所主張訴證九即帳戶匯出紀錄及證十即匯款時差與匯率差紀錄，即為
    本件相關資金之流程，揆諸本院原判決於判決書理由欄第三點謂「(一)依原告所提
    買匯水單／交易憑證乙份顯示，原告之女張端筠確於八十四年三月二十八日匯款
    美金八○○、○○○元至原告之美商花旗銀行台北分行帳戶內，惟已在被告以八
    十三年十二月二日以（八三）財北國稅審參字第八三○五○四三四號函請原告提
    示八十三年結購外匯進出情形及所得資料之後。而原告係於八十三年十二月十六
    日以郵件回覆被告之前開函查（被告之收文日期為八十三年十二月十九日），有
    其答詢說明書影本在原處分機關卷可證，足認原告確曾接獲被告之前開函件。又
    該函既請原告提示八十三年結購外匯進出情形及所得資料，原告回覆並未提及其
    結購美金，係為借用張端筠之帳戶買賣基金，其事後自張端筠帳戶回款項，自
    不足以為其有利之證明。」等語，足認本院原判決亦已斟酌。
五、綜上所述，本件並無再審原告於訴訟程序中提出，未經法院予以斟酌之情形，再
    審原告依行政訴訟法第二百七十三條第一項第十三款、第十四款之規定，提起再
    審之訴為無理由，應予以駁回。
據上論結，本件再審之訴為無理由，爰依行政訴訟法第二百七十八條第二項、第九十
八條第三項前段，判決如主文。
中     華     民      國     九十三     年     十二     月      二      日
                 臺北高等行政法院  第  七  庭
                               審 判 長 法  官　鄭　小　康
                                        法  官　林　金　本
                                        法  官　黃　秋　鴻
右為正本係照原本作成。
如不服本判決，應於送達後二十日內，向本院提出上訴狀並表明上訴理由，如於本判
決宣示後送達前提起上訴者，應於判決送達後二十日內補提上訴理由書（須按他造人
數附繕本）。
中     華     民      國     九十三     年     十二     月      二      日
                                        書 記 官  王 琍 瑩
